臺灣臺北地方法院民事判決　　　　　　　　99年度國字第60號
原　　　告　蔡榮蔚原名蔡榮.
被　　　告　臺北縣新店地政事務所
法定代理人　莊月桂
訴訟代理人　林瑞益
　　　　　　陳宜純
上列當事人間請求國家賠償事件，本院於民國99年12月28日言詞
辯論終結，判決如下：
    主  文
被告應給付原告新臺幣壹拾萬柒仟壹佰元，及自民國八十六年八
月二日起至清償日止，按年利率百分之五計算之利息。
原告其餘之訴駁回。
訴訟費用由被告負擔五分之一，餘由原告負擔。
本判決第一項得假執行，但被告如以新臺幣壹拾萬柒仟壹佰元為
原告預供擔保，得免為假執行。
    事實及理由
一、按依國家賠償法請求損害賠償時，應先以書面向賠償義務機
    關請求之。賠償義務機關對於前項請求，應即與請求權人協
    議。協議成立時，應作成協議書，該項協議書得為執行名義
    。賠償義務機關拒絕賠償，或自提出請求之日起逾30日不開
    始協議，或自開始協議之日起逾60日協議不成立時，請求權
    人得提起損害賠償之訴，國家賠償法第10條第1項、第11條
    第1項分別定有明文。查原告主張被告應負國家賠償責任，
    曾以書面向被告請求賠償，被告於民國99年9月3日以書面拒
    絕賠償，為兩造所不爭執，並有拒絕賠償理由書在卷可稽（
    見本院卷第4至6頁），是原告起訴請求被告國家賠償，已履
    行前揭規定之前置程序，合先敘明。
二、原告主張：伊前於86年4月間以每坪新臺幣（下同）4萬元之
    價格，向訴外人張定一等8人購買坐落原臺北縣新店市○○
    段楣子寮小段99-22地號，面積1,553平方公尺（約469.78坪
    ）之土地（下稱系爭土地）。因系爭土地地目為林，伊申請
    系爭土地所有權移轉登記時因免徵土地增值稅，經被告派員
    至現場勘查後，始於同年8月間准予辦理系爭土地所有權移
    轉登記。嗣伊收到被告99年8月26日北縣店地測字第0990013
    550號函，始知被告將系爭土地之登記面積更正為1,502平方
    公尺（約454.36坪），致伊所購買之系爭土地面積因而短少
    51平方公尺（約15.42坪）。雖被告稱系爭土地係於68年間
    因規劃道路而辦理分割，實際面積為1,502平方公尺，因面
    積計算錯誤致將系爭土地面積登記為1,553平方公尺，然系
    爭土地嗣後並未依原規劃成為道路，且系爭土地於68年間已
    分割，被告卻直至99年間始更正系爭土地之面積，面積減少
    之損失，亦已逾越地籍測量實施規則第243條規定之法定公
    差範圍，爰依伊購買系爭土地之價格即每坪4萬元計算伊損
    失之金額，並依國家賠償法第2條及土地法第68條提起本件
    訴訟等語。並聲明：被告應給付原告616,800元，及自86年8
    月2日起至清償日止，按年息5%計算之利息。
三、被告則以：被告機關於68年間辦理系爭土地分割時，雖將系
    爭土地面積登記為1,553平方公尺，惟實際圖上計算面積為
    1,502平方公尺，係因被告機關面積計算錯誤致登記面積亦
    有錯誤，原告於86年4月間向訴外人張定一等8人購買系爭土
    地雖登記面積1,553平方公尺，然實際取得之土地面積僅1,5
    02平方公尺，損害於86年8月2日系爭土地所有權移轉登記完
    畢時即已發生。而依最高法院相關判決意旨所揭示，土地法
    第68條第1項之規定，係屬國家賠償法之特別規定，惟土地
    法就該賠償請求權既未定有消滅時效期間，即應援引適用國
    家賠償法第8條之規定。本件原告遲至99年8月31日始請求被
    告賠償損害，早已逾越5年之時效期間，被告自得拒絕賠償
    。又縱原告之請求權並未罹於時效，原告請求賠償之金額亦
    應按損害當時之移轉現值計算，揆諸原告與訴外人張定一等
    8人於86年4月間所簽訂之土地買賣所有權移轉契約書與臺北
    縣稅捐處土地增值稅繳款書所載內容，系爭土地之買賣總金
    額為2,329,500元、系爭土地於86年間之移轉現值為每平方
    公尺1,500元，原告實際受損害之價值僅76,500元，原告請
    求616,800元，顯非適法等語，資為抗辯。並聲明：原告之
    訴駁回。如受不利之判決，願供擔保，請准宣告免為假執行
    。
四、兩造不爭執之事項：
  (一)原告於86年4月間向訴外人張定一等8人購買系爭土地，並於
    86年8月2日辦畢所有權移轉登記，有土地買賣所有權移轉契
    約書、土地登記簿謄本在卷可稽（見本院卷第19至20頁反面
    、第40頁）
  (二)被告機關以99年8月26日北縣店地測字第0990013550號函知
    原告，將系爭土地面積由原登記面積1,553平方公尺更正為
    1,502平方公尺，有被告拒絕賠償理由書在卷可稽（見本院
    卷第4、5頁）。
  (三)原告曾向被告請求國家賠償，請求賠償金額為60萬元，被告
    於99年9月3日以原告賠償請求權已逾5年時效而拒絕賠償在
    案，有被告拒絕賠償理由書在卷可稽。
五、得心證之理由：
    按「因登記錯誤遺漏或虛偽致受損害者，由該地政機關負損
    害賠償責任。但該地政機關證明其原因應歸責於受害人時，
    不在此限」、「公務員於執行職務行使公權力時，因故意或
    過失不法侵害人民自由或權利者，國家應負損害賠償責任」
    ，土地法第68條第1項、國家賠償法第2條第2項分別定有明
    文。又土地法第68條第1項之規定，具有國家賠償之性質，
    為國家賠償法之特別法，應優先適用。原告主張因被告更正
    系爭土地登記面積，致伊所購買之系爭土地面積短少51平方
    公尺，被告應負過失損害賠償責任，被告則以系爭土地於68
    年間辦理分割時即因面積計算錯誤而致登記面積亦屬錯誤，
    原告於86年間購買系爭土地所實際取得之土地面積即僅有1,
    502平方公尺，損害於86年8月2日系爭土地所有權移轉登記
    完畢時即已發生，原告之請求權已罹於時效，且縱未罹於時
    效，原告請求之金額亦屬有誤等語置辯。則本件所應探究者
    ，厥為：(一)原告之損害賠償請求權是否罹於時效？(二)如未罹
    於時效，原告得請求賠償之金額為若干？茲析述如下：
    (一)按「公務員於執行職務行使公權力時，因故意或過失不法
      侵害人民自由或權利者，國家應負損害賠償責任。」、「
      國家損害賠償，本法及民法以外其他法律有特別規定者，
      適用其他法律。」國家賠償法第2條第2項前段、第6條分
      別定有明文。次按「因登記錯誤遺漏或虛偽致受損害者，
      由該地政機關負損害賠償責任。但該地政機關證明其原因
      應歸責於受害人時，不在此限。」土地法第68條第1項定
      有明文。故不動產之登記因地政機關人員之故意或過失，
      而登記錯誤遺漏或虛偽時，除能證明其原因應歸責於受害
      人者外，由該地政機關負損害賠償責任。此項規定係國家
      賠償法之特別規定，依國家賠償法第6條規定，自應優先
      適用。又土地法第68條第1項規定之立法意旨，係在貫徹
      土地登記之公示性及公信力，使土地權利人不因地政機關
      就土地登記之錯誤、遺漏或虛偽而受損害，以兼顧交易安
      全及權利人之權利保障。
    (二)又按國家賠償法第8條第1項規定，賠償請求權，自請求權
      人知有損害時起，因二年間不行使而消滅。所稱知有損害
      ，須知有損害事實及國家賠償責任之原因事實，國家賠償
      法施行細則第3條之1定有明文。而所謂知有國家賠償責任
      之原因事實，指知悉所受損害，係由於公務員於執行職務
      行使公權力時，因故意或過失不法行為，或怠於執行職務
      ，或由於公有公共設施因設置或管理有欠缺所致而言。於
      人民因違法之行政處分而受損害之情形，賠償請求權之消
      滅時效，應以請求權人實際知悉損害及其損害係由於違法
      之行政處分所致時起算。本件被告抗辯原告之國家賠償請
      求權已罹於時效云云，為原告所否認，而經查：
      1.被告自承系爭土地於68年間辦理土地分割時，實際圖上
        計算面積為1,502平方公尺，係因被告機關面積計算錯
        誤致登記面積亦為錯誤，顯見系爭土地面積短少，係因
        被告之過失所致無誤。又按土地登記有絕對效力，且不
        動產之登記，具公信力，而不動產買賣均以土地登記簿
        所載之面積作為買賣之範圍及計價之依據。查系爭土地
        縱如被告所辯，係於68年間辦理土地分割時因面積計算
        錯誤致登記面積亦屬錯誤，然原告既非明知系爭土地實
        際面積與土地登記簿記載有所差異，而信任被告掌管之
        系爭土地登記簿所載之面積而計價購買，則原告即受有
        溢付價金之損害，且該損害與被告所屬地政人員面積計
        算錯誤間有相當因果關係，揆諸前揭說明，自應由被告
        依土地法第68條第1項規定負損害賠償責任。
      2.系爭土地於86年8月2日辦理所有權移轉登記前，登記面
        積為1,553平方公尺，被告機關於該次移轉登記前既曾
        派員至現場勘查，對於系爭土地面積應更正一事並無任
        何表示，原告自無從知悉，原告稱其於收到被告99年8
        月26日北縣店地測字第0990013550號函後，始知悉系爭
        土地面積1,553平方公尺經被告更正為1,502平方公尺而
        受有損害，應屬可信。原告既於收到被告前揭99年8 月
        26日函後始知悉損害，且自斯時起始知其損害係由於被
        告之過失行為所致，原告依土地法第68條請求被告賠償
        損害之權利，自未罹於2年時效。
    (三)雖原告主張伊於86年4月間，係以每坪4萬元之價格向訴外
      人張定一等8人購買系爭土地，惟為被告所否認，依民事
      訴訟法第277條前段規定，原告自應就此有利於己之事實
      負舉證責任。又按土地法第68條第2項規定，前項損害賠
      償，不得超過受損害時之價值。原告既於86年4月間購買
      系爭土地時即未取得所短少之51平方公尺土地，其於當時
      即因被告之過失行為而溢付價金予訴外人張定一等8人，
      從而，原告之損害於其購買系爭土地即已發生，是應以系
      爭土地於86年4月間之價值計算原告所受之損害。再原告
      迄本院言詞辯論終結時，既無法舉證證明其係以每坪4萬
      元向訴外人張定一等8人購買系爭土地，其主張即無從採
      認；至被告辯稱應以系爭土地86年間之公告現值計算原告
      所受之損失，惟此顯與眾所周知之土地交易價格均較政府
      所公告之土地現值為高之常識相違，顯不足採。再原告另
      主張應以99年1月土地公告現值每平方公尺2,200元之價值
      計算損害賠償金，並依土地徵收條例第30條第2項加成補
      償，惟此與前揭土地法第68條第2項規定不符，亦不足採
      ；然本院審酌系爭土地位於新北市新店區（地目：林，見
      本院卷第40頁土地登記謄本），應以當年期公告土地現值
      加4成較接近一般正常交易價格，而系爭土地於86年間之
      公告現值為每平方公尺1,500元，故認以每平方公尺2,100
      元計算原告所受之損失，較符公平原則。從而，原告請求
      被告賠償損害以107,100元（2,100元×51平方公尺＝107,
      100元），為有理由。
五、從而，原告依據國家賠償法第2條第2項、土地法第68條第1
    項規定，請求被告賠償107,100元及自損害發生時（即86年8
    月2日）起至清償日止之法定利息（按年息5%計算之利息）
    ，為有理由，應予准許。逾此範圍，為無理由，應予駁回。
    本判決所命給付之金額未逾50萬元，依民事訴訟法第389條
    第1項第5款規定，應依職權宣告假執行。被告就原告勝訴部
    分陳明願供擔保，聲請宣告免為假執行，合於法律規定，爰
    酌定相當之擔保金額宣告之。
六、本件事證已臻明確，兩造其餘攻擊防禦方法及舉證，核與判
    決結果無影響，爰不再一一論列，併予敘明。
七、據上論結，本件原告之訴為一部有理由、一部無理由，依民
    事訴訟法第79條、第389條第1項第5款、第392條第2項，判
    決如主文。
中    華    民    國    100   年     1     月   11    日
                  民事第六庭  法  官  林春鈴
以上正本係照原本作成。
如對本判決上訴，須於判決送達後20日內向本院提出上訴狀。如
委任律師提起上訴者，應一併繳納上訴審裁判費。
中    華    民    國    100   年     1     月   11    日
                              書記官  潘惠敏